臺灣宜蘭地方法院刑事判決　　　　　100年度易更(一)字第1號
公　訴　人　臺灣宜蘭地方法院檢察署檢察官
被　　　告　陳志文
上列被告因違反家庭暴力防治法等案件，經檢察官提起公訴（99
年度偵字第2565號），經本院以99年度易字第354號判決公訴不
受理後，臺灣宜蘭地方法院檢察署檢察官提起上訴，嗣經臺灣高
等法院以99年度上易字第2357號判決撤銷發回更審，本院判決如
下：
    主  文
陳志文犯傷害直系血親尊親屬罪，累犯，處有期徒刑伍月，如易
科罰金，以新臺幣壹仟元折算壹日。
    犯罪事實
壹、陳志文前因違反保護令案件，經本院以98年度簡字第194號
    判處有期徒刑4月，復因公共危險案件，經本院以98年度交
    簡字第544號刑事判決判處有期徒刑4月確定，2罪接續執行
    ，於民國99年2月1日執行完畢。
貳、陳志文與劉菊為母子，2人為家庭暴力防治法第3條第3款
    規定之家庭成員關係，於97年12月25日經本院依家庭暴力防
    治法第14條之規定，以97年度家護字第322號民事通常保護
    令裁定：「陳志文不得對劉菊實施身體或精神上不法侵害
    之行為。陳志文不得對劉菊為騷擾行為。陳志文應在98年
    1月5日以前遷出宜蘭縣冬山鄉○○路○段616號之住所。陳志
    文自98年1月6日起應遠離前項處所至少100公尺。陳志文應
    完成18週之認知教育輔導（每1週至少2小時），並依宜蘭縣
    政府家庭暴力暨性侵害防治中心之安排接受輔導。該保護令
    之有效期間為1年」。該保護令經本院於98年12月15日以98
    年度家護聲字第16號裁定變更為：「本院97年度家護字第32
    2號民事通常保護令主文第3項變更為『陳志文應在99年2月1
    0日以前遷出宜蘭縣冬山鄉○○路○段616號之住所』。本院9
    7年度家護字第322號民事通常保護令主文第4項變更為『陳
    志文應在99年2月11日以前遠離宜蘭縣冬山鄉○○路○段616
    號之處所至少100公尺』。本院97年度家護字第322號民事通
    常保護令主文第5項准予撤銷。本院97年度家護字第322號民
    事通常保護令之有效期間於98年12月25日期滿後再延長1年
    」。陳志文於98年12月28日收受上開保護令之內容。又陳志
    文於99年5月28日，因違反前開保護令進入宜蘭縣冬山鄉○
    ○路○段616號劉菊住處為警查獲後，仍未遷出及遠離上開
    處所，並於99年6月2日晚間5時30分許（起訴書誤載為晚間7
    時10分）飲酒後，復進入宜蘭縣冬山鄉○○路○段616號劉
    菊住所（此部分違反保護令部分，不另為不受理判決，詳後
    述）。其於同日晚上7時10分許，用完晚餐並飲用啤酒後，
    欲至上址2樓劉菊之房間內，欲取劉菊置於床頭櫃之機
    車鑰匙，但為躺在床上劉菊所拒絕，並捏陳志文，陳志文
    竟另基於違反保護令之犯意，以臺語辱罵劉菊：「幹你娘
    雞掰，偷客兄」等語，並用力將劉菊壓制在床上，頭頸部
    並撞擊床頭櫃，致劉菊受有頭皮及頸部之挫傷、雙上肢挫
    傷等傷害，而違反本院所為前開裁定。
參、案經被害人劉菊訴由宜蘭縣政府警察局羅東分局報告臺灣
    宜蘭地方法院檢察署檢察官偵查起訴。
    理  由
壹、程序方面：本件被告之供述及被告以外之人於審判外之陳述
    暨相關筆錄、書證（以下所引據者），檢察官、被告均未於
    本案言詞辯論終結前聲明異議。本院審酌該等陳述、筆錄、
    書證作成時之情況，亦無何等違背刑事訴訟程序或顯不可信
    之情形，倘以之作為本案認定犯罪事實之基礎，尚屬適當，
    爰依刑事訴訟法第159條第1項、第159條之5等規定，認均具
    有證據能力，合先敘明。
貳、實體部分：
一、有罪部分：
  (一)訊據被告陳志文固坦承告訴人劉菊為伊母親，伊並曾收受
    本院98年度家護聲字第16號裁定，及於99年6月2日晚間5時3
    0分許，進入告訴人之宜蘭縣冬山鄉○○路○段616號住所內
    ，並於同日晚上7時10分許，用完晚餐並飲用啤酒後，欲至
    上址2樓劉菊之房間內，欲取劉菊置於床頭櫃之機車鑰
    匙等事實，惟矢口否認傷害告訴人之犯行，辯稱：當日因至
    告訴人房間拿鑰匙，而鑰匙係放在告訴人之枕頭旁，告訴人
    所拒絕被告取走鑰匙，並掐伊，伊不小心才揮到告訴人，且
    本案件業經本院以99年度易字第213號判決云云。經查：
  1.被告於上揭時、地，以臺語辱罵告訴人：「幹你娘雞掰，偷
    客兄」等語之情，業據告訴人於警詢中及偵查時指訴明確（
    詳警卷第7頁、偵查卷第34頁），並於審理中再次證述：「
    （問：當天被告有無罵你？）有的，就是罵一些難聽的話」
    ，「（問：99年6月18日你於偵訊中稱被告當時有罵你五字
    經，並說你『偷客兄』，是否實在？）實在」等語（詳本院
    100年度易更(一)字第1號卷第38、42頁）。徵以被告於審理
    中供稱：「我確實有罵她、口德不好」等語（詳同上卷第25
    頁），告訴人應不致誣陷被告。雖被告後辯稱：當時係酒後
    在樓下自言自語云云（詳同上卷第50頁）。惟查宜蘭縣冬山
    鄉○○路○段616號當時僅有被告及告訴人在內，業據被告及
    告訴人陳明（分詳上卷第50、42、43頁），如係被告自言自
    語，何需將聲音大聲為在樓上之告訴人所聽見？且被告自陳
    係至告訴人房間要取機車鑰匙等語（詳同上卷第25頁），足
    證伊當時係在告訴人房間內，是伊所辯係自言自語云云，應
    無足採。
  2.再被告用力將告訴人壓制在床上，頭頸部並撞擊床頭櫃，致
    告訴人受有頭皮及頸部之挫傷、雙上肢挫傷等傷害之事實，
    亦據告訴人於警、偵訊及審理中證述明確（詳警卷第7、8頁
    、偵查卷第34頁、本院100年度易更(一)字第1號卷第37、42
    頁）。再告訴人於99年6月2日因受有頭皮及頸部之挫傷、雙
    上肢挫傷等傷害，前往財團法人羅許基金會羅東博愛醫院急
    診之情，有該醫院同日之診斷證明書附卷可稽（詳本院100
    年度易更(一)字第1號卷第15頁）。而依被告於審理中所陳
    ：警員要告訴人去驗傷等語（詳同上卷第25頁）觀之，被告
    亦知告訴人當時受有傷害，故前往處理之警員方要告訴人去
    驗傷，從而足徵告訴人指訴屬實。
  3.本院99年度易字第213號判決係認定：被告基於違反本院98
    年度家護聲字第16號裁定保護令之犯意，於99年2月2日出監
    後某日，即再度住進宜蘭縣冬山鄉○○路○段616號劉菊之
    住處，而自99年2月10日起至99年6月2日止，違反本院所為
    前開命『遷出及遠離宜蘭縣冬山鄉○○路○段616號』之保護
    令裁定」，有該判決書在卷可查（詳99年度易字第354號卷
    第12、13頁），是本件被告於99年6月2日晚間5時30分許（
    起訴書誤載為晚間7時10分）飲酒後，進入宜蘭縣冬山鄉○
    ○路○段616號劉菊住所，而違反保護令部分，應為本院99
    年度易字第213號判決效力所及（詳後述）。惟被告於審理
    中供稱：「（問：99年6月2日為何回去告訴人劉菊所有宜
    蘭縣冬山鄉○○路○段616號住處？）我出監之後就去該處
    居住，過年後告訴人劉菊就沒有要我出去住過，家裡的環
    境都是我在維護的，只是我下班會喝酒，告訴人劉菊要我
    睡覺我也沒有去睡，可能是告訴人劉菊不高興而報警」，
    「（問：99年6月2日回去宜蘭縣冬山鄉○○路○段616號，
    是否想要去傷害、辱罵告訴人劉菊？）都沒有，我當天是
    下班後於工地有喝酒，我回家吃飯後又有喝啤酒」，「（問
    ：當時大概幾點下班回家？）大概都是5點半左右回到家。
    我後來於99年6月2日7時10分，才與告訴人劉菊發生爭吵
    」等語（詳本院100年度易更(一)字第1號卷第70頁），足證
    被告於99年6月2日晚上5時30分許左右進入告訴人住處後，
    於同日晚上7時10分許再違反保護令之行為，應係另起犯意
    為之，故未為本院99年易字第213號判決效力所及，是本院
    自應予審理。
  4.綜上所述，被告所辯均不足採信，本件事證明確，被告傷害
    及騷擾告訴人而違反保護令之犯行，堪以認定。
  (二)按家庭暴力防治法所稱之「家庭暴力」，指家庭成員間實施
    身體或精神上不法侵害之行為；所謂「家庭暴力罪」，謂家
    庭成員間故意實施家庭暴力行為而成立其他法律所規定之犯
    罪；所謂「騷擾」，則指任何打擾、警告、嘲弄或辱罵他人
    之言語、動作或製造使人心生畏怖情境之行為，該法第2條
    第1、2、3款定有明文。本件被告與告訴人係母子關係（即
    直系血親），具有家庭暴力防治法第3條第3款所定之家庭成
    員關係。又按家庭暴力防治法第61條第1款、第2款規定，違
    反法院依同法第14條第1項第1款、第2款所為禁止實施家庭
    暴力行為及禁止騷擾接觸命令者，為本法所稱之違反保護令
    罪。被告於99年6月2日晚上7時10分許，在告訴人住處，辱
    罵並傷害告訴人，核被告所為，係違反家庭暴力防治法第61
    條第1款禁止實施家庭暴力及同條第2款禁止騷擾行為之違反
    保護令罪及犯刑法第280條、第277條第1項之傷害直系血親
    尊親屬罪。被告以一行為觸犯上開數罪名，為想像競合犯，
    應從一重依傷害直系尊親屬罪處斷。本件起訴書之起訴法條
    雖漏未引用刑法家庭暴力防治法第61條第1款、第2款及刑法
    第280條、第277條第1項等罪，但照起訴書已載明被告以臺
    語辱罵劉菊：「幹你娘雞掰，偷客兄」等語，並基於傷害
    之犯意，將被害人壓制在床上，致受有頭皮及頸部挫傷、雙
    上肢挫傷等傷害之犯罪事實，其記載已足表明其起訴之範圍
    ，且據告訴人於警詢中合法告訴在案（詳警卷第8頁），並
    經公訴檢察官於本院審理中補充起訴法條（詳本院100年度
    易更(一)字第1號卷第63頁），本院自得併予審究，併予敘
    明。爰審酌被告違反保護令，甫於99年2月1日執行完畢，並
    於99年2月4日因違反保護令為警查獲，竟仍不知悔改，於99
    年5月間3次違反本院民事通常保護令裁定，且於99年5月5日
    違反保護令遭查獲後，經檢察官於翌日命令其遷移居所、遠
    離被害人住處、禁止對被害人為騷擾行為後，復於99年6月2
    日再度違反保護令，顯見其漠視法院保護令之拘束；兼衡被
    告與告訴人係母子之關係，及被告本案違反保護令之動機、
    方式、違反保護令之程度、被告之犯後態度等一切情狀，量
    處如主文所示之刑，並諭知易科罰金之折算標準。
二、不另為公訴不受理部分：
  (一)公訴意旨另以：被告陳志文與被害人劉菊為母子，2人為
    家庭暴力防治法第3條第3款規定之家庭成員關係，於97年12
    月25日經臺灣宜蘭地方法院依家庭暴力防治法第14條之規定
    ，以97年度家護字第322號民事通常保護令裁定「被告應在
    98年1月5日以前遷出宜蘭縣冬山鄉○○路○段616號住所，
    及自98年1月6日起遠離前開處所至少100公尺，有效期間為1
    年」，該保護令嗣於98年12月15日，再經臺灣宜蘭地方法院
    以98年度家護字第16號裁定變更為「被告應在99年2月10日
    以前遷出宜蘭縣冬山鄉○○路○段616號之住所，及在99年2
    月11日以前遠離宜蘭縣冬山鄉○○路○段616號之處所至少
    100公尺，且97年度護字第322號民事通常保護令之有效期間
    於98年12月25日期滿後再延長1年」，被告收受並知悉上開
    保護令之內容，於99年5月28日，因違反前開保護令進入宜
    蘭縣冬山鄉○○路○段616號被害人住處為警查獲後，仍未
    遷出及遠離上開處所，又竟基於違反上開保護令之故意，於
    99年6月2日晚間7時10分許，進入宜蘭縣冬山鄉○○路○段6
    16號被害人之住處。因認被告另犯家庭暴力防治法第61條第
    3款、第4款之違反保護令罪嫌。
  (二)按已經提起公訴之案件，在同一法院重行起訴者，應諭知不
    受理之判決，刑事訴訟法第303條第2款定有明文。
  (三)經查被告前因『經本院依家庭暴力防治法第14條之規定，於
    97年12月25日以97年度家護字第322號民事通常保護令裁定
    被告應在98年1月5日以前遷出宜蘭縣冬山鄉○○路○段616號
    住所，及自98年1月6日起遠離前開處所至少100公尺，有效
    期間為1年。該保護令嗣於98年12月15日，再經本院以98年
    度家護聲字第16號裁定變更為被告應在99年2月10日以前遷
    出宜蘭縣冬山鄉○○路○段616號之住所，及在99年2月11日
    以前遠離宜蘭縣冬山鄉○○路○段616號之處所至少100公尺
    ，且97年度護字第322號民事通常保護令之有效期間於98年
    12月25日期滿後再延長1年，此業據被告收受並知悉內容。
    詎被告竟基於違反上開保護令之犯意，於99年2月2日出監後
    某日，即再度住進宜蘭縣冬山鄉○○路○段616號被害人之住
    處，而自99年2月10日起至99年6月2日止，違反本院所為前
    開命「遷出及遠離宜蘭縣冬山鄉○○路○段616號」之保護令
    裁定』之犯行，經本院於99年6月18日以99年度易字第213號
    判處被告有期徒刑8月，尚未確定，此有該案判決書及臺灣
    高等法院被告前案紀錄表各1份在卷可稽，並本院調取該案
    卷宗查證屬實。本件公訴人起訴被告於99年6月2日下午7時
    10分進入被害人住處，與上開業經判決之99年度易字第213
    號案件，具有實質上一罪之關係，而為前開案件判決效力所
    及，不得重行起訴，則公訴人復提起本件公訴，揆諸首揭說
    明，本應諭知不受理之判決，惟公訴人認此部分與前述論罪
    科刑部分有想像競合之裁判上一罪關係，爰不另為不受理之
    諭知。
據上論斷，應依刑事訴訟法第299條第1項前段、刑事訴訟法第30
3第2款，家庭暴力防治法第61條第1款、第2款，刑法第11條前段
、第277條第1項、第280條、第55條、第41條第1項前段，刑法施
行法第1條之1第1項、第2項前段，判決如主文。
本案經檢察官王清白到庭執行職務。
中    華    民    國   100    年    5     月    20    日
                  刑事第二庭  法  官   張育彰
以上正本證明與原本無異。
如不服本判決應於收受本判決後10日內向本院提出上訴書狀，並
應敘述具體理由。若未敘述理由者，應於上訴期間屆滿後20日內
向本院補提理由書狀(均須按他造當事人之人數附繕本)。
                              書記官  陳靜宜
中    華    民    國   100    年    5     月    20    日
附錄本案論罪科刑法條全文
中華民國刑法第277條
傷害人之身體或健康者，處3年以下有期徒刑、拘役或1千元以下
罰金。
犯前項之罪因而致人於死者，處無期徒刑或7年以上有期徒刑；
致重傷者，處3年以上10年以下有期徒刑。
中華民國刑法第280條
對於直系血親尊親屬，犯第277條或第278條之罪者，加重其刑至
二分之一。
家庭暴力防治法第61條
違反法院依第14條第1項、第16條第3項所為之下列裁定者，為本
法所稱違反保護令罪，處3年以下有期徒刑、拘役或科或併科新
臺幣10萬元以下罰金：
一、禁止實施家庭暴力。
二、禁止騷擾、接觸、跟蹤、通話、通信或其他非必要之聯絡行
    為。
三、遷出住居所。
四、遠離住居所、工作場所、學校或其他特定場所。
五、完成加害人處遇計畫。